臺灣高等法院民事判決   
                                 107年度重上更一字第68號
上  訴  人  財政部國有財產署
法定代理人  曾國基  
訴訟代理人  黃偉政  
            郭曉蓉  
複  代理人  龔維智律師
上  訴  人  崔鴻友  
            崔紹煜  
            崔紹華  
上三人共同
訴訟代理人  黃安然律師
上  訴  人  楊馥華  
            楊為榮  
            杜明洲  
            杜明娟  
            杜俊毅  
            杜佳樺  
上六人共同
訴訟代理人  林雅菁  
            陳貴德律師
上  一  人
複  代理人  石振勛律師
        
上列當事人間請求分割共有物等事件，兩造對於中華民國103年
12日24日臺灣臺北地方法院101年度重訴字第1076號第一審判決
各自提起上訴，經最高法院第1次發回更審，本院於109年6月11
日言詞辯論終結，判決如下：
    主    文
原判決廢棄。
附表所示共有土地應予分割，分割方法：㈠附圖所示編號A、A1
B、B1、C、C1、D、D1、E、E1、F、F1、F2、F3部分，面積一四
二點四九平方公尺土地，分歸上訴人崔鴻友、崔紹煜、崔紹華，
並按附表第㈤欄所示比例維持共有。㈡附圖所示編號H、I、J、G、
G1、G2部分，面積一五八點二平方公尺土地，分歸中華民國（管
理機關：上訴人財政部國有財產署）所有。㈢附圖所示編號K、K1
、K2、L、M、N部分，面積一八二點三一平方公尺土地，分歸上
訴人楊馥華、楊為榮、杜明洲、杜明娟、杜俊毅、杜佳樺，並按
附表第㈤欄所示比例維持共有。
上訴人崔鴻友、崔紹煜、崔紹華應按附表第㈤欄所示比例，給付
中華民國（管理機關：上訴人財政部國有財產署）新臺幣肆仟壹
佰伍拾捌萬玖仟貳佰貳拾玖元；給付上訴人楊馥華、楊為榮、杜
明洲、杜明娟、杜俊毅、杜佳樺新臺幣玖拾叁萬陸仟伍佰捌拾叁
元。
第一、二審及發回前第三審訴訟費用，由兩造按附表第㈣欄所示
比例負擔。
    事    實    及    理    由
一、程序方面：
  ㈠按「訴訟標的，對於共同訴訟之各人，必須合一確定者，適
　　用左列各款之規定：一、共同訴訟人中一人之行為有利益於
　　共同訴訟人者，其效力及於全體；不利益者，對於全體不生
　　效力」，民事訴訟法第56條第1項第1款定有明文。次按所謂
　　共同訴訟人中一人之行為，有利益於共同訴訟人或不利益於
　　共同訴訟人，係指於行為當時就形式上觀之，有利或不利於
　　共同訴訟人而言。非指經法院審理結果有利者其效力及於共
　　同訴訟人，不利者其效力不及於共同訴訟人而言，故共同訴
　　訟人中之一人，對於下級法院之判決聲明不服提起上訴，在
　　上訴審法院未就其內容為審判之前，難謂其提起上訴之行為
　　對於他共同訴訟人不利，其效力應及於共同訴訟人全體，即
　　應視其上訴為共同訴訟人全體所為（最高法院52年台上字第
　　1930號判例要旨參照）。經查，上訴人財政部國有財產署（
　　下稱國有財產署）以上訴人崔鴻友、崔紹煜、崔紹華（下合
　　稱崔鴻友等3人）及楊為榮、杜俊毅、杜明洲、楊馥華、杜
    佳樺、杜明娟（下合稱楊馥華等6人）為被告，請求法院就
　　附表所示共有土地（下稱系爭土地）裁判分割，訴訟標的對
　　於各共有人須合一確定，屬固有必要共同訴訟。嗣國有財產
　　署與崔鴻友3人對原判決不服，各自提起上訴；依前開說明
　　，崔鴻友等3人上訴效力及於楊為榮6人。
　㈡又按政府設國有財產局，承辦國有財產之取得、保管、使用
　　、收益及處分事務，此觀國有財產法第一條及第九條第二項
　　之規定自明。準此，凡因有關國有財產之處分涉訟者，僅國
　　有財產局對於為訴訟標的客體之國有財產有處分之權能，自
　　應以國有財產局為原告或被告（最高法院79年度台上字第16
    15號判決意旨參照）。經查，系爭土地共有人之一為中華民
    國，並以國有財產署為管理者，此有土地謄本在卷〔見原法
    院101年度司調字979號調解案卷（下稱調解卷）第5頁〕，是
    國有財產署自為原告提起本件分割共有物訴訟，於法即無不
    合（崔鴻友等3人民國109年6月8日辯論狀抗辯國有財產署並
    非適格當事人；嗣於本院109年6月11日言詞辯論期日已撤回
    此一抗辯，見本院卷㈢第554頁筆錄）。
　㈢國有財產署法定代理人變更為曾國基，並於105年6月23日具
    狀聲明承受訴訟（見最高法院卷第95頁），應予准許。
二、上訴人國有財產署主張：系爭土地為共有土地，應有部分如
　　附表所示，共有人中華民國以國有財產署為管理機關（以下
　　簡稱此部分共有人為國有財產署）。由於兩造對系爭土地未
　　能協議分割，且系爭土地並無因物之使用目的不能分割或約
　　定不分割之情事，爰依共有物分割請求權訴請：㈠系爭土地
　　關於臺北市政府地政局土地開發總隊109年6月1日鑑定圖（
　　下稱附圖）所示編號A、A1、B、B1、C、C1、D、D1、E、E1
　　、F、F1、F2、F3部分，面積142.49平方公尺土地（下稱丙
　　部分）分歸崔鴻友等3人，並按附表第㈤欄所示比例維持共
　　有。㈡附圖編號H、I、J、G、G1、G2，面積 158.2平方公尺
　　土地（下稱乙部分）分歸國有財產署。㈢附圖編號K、K1、K
　　2、L、M、N、面積182.31平方公尺土地（下稱甲部分）分歸
　　楊馥華等6人，並按附表第㈤欄所示比例維持共有。㈣崔鴻
　　友、崔紹煜、崔紹華三人應按並按附表第㈤欄所示比例，補
　　償國有財產署新臺幣（下同）4158萬9229元等語（見本院卷
　　㈢第550、554頁筆錄）。
三、上訴人崔鴻友等3人則以：甲、乙、丙部分多年來均分別由
　　楊馥華等6人、國有財產署、崔鴻友等3人分管使用，應按現
　　況分割。但是，丙部分係畸零地，價值有限，再參酌前述分
　　管約定，其無須再支付任何補償金等語，資為抗辯。
四、上訴人楊馥華等6人則以：若是甲、乙、丙部分分別由楊馥
　　華等6人、國有財產署、崔鴻友等3人取得，則崔鴻友等3人
　　所分得丙部分價值遠逾甲、乙部分，本應支付補償金予國有
    財產署與楊馥華等6人。由於崔鴻友等3人不願意支付補償金
　　，故分割面積應調整，將附圖F、F2、F3改分予國有財產署
　　，G1部分改分予楊馥華等6人；亦即國有財產署分得182.63
　　平方公尺、楊馥華等6人分得190.45平方公尺、崔鴻友等3人
　　分得109.92平方公尺等語，資為抗辯。
五、原審就國有財產署之請求，判決：㈠兩造所共有系爭土地准
　　予分割；㈡系爭土地丙、乙、甲部分分別由崔鴻友等3人、
　　國有財產署、楊馥華等6人取得，並按附表第㈤欄所示比例
　　維持共有；㈢崔鴻友3人應補償國有財產署3024萬7261元、
　　補償楊馥華6人654萬9009元。
　　㈠國有財產署上訴與答辯聲明：
　　  ⒈原判決廢棄。
  　　⒉兩造共有系爭土地應予分割，分割方法如下：
　　　　⑴丙部分分歸崔鴻友等3人，並按附表第㈤欄所示比例
　　　　　維持共有。
  　　  ⑵乙部分分歸國有財產署。
　　　　⑶甲部分分歸楊馥華等6人，並按附表第㈤欄所示比例
　　　　　維持共有。
  　  ⒊崔鴻友、崔紹煜、崔紹華應按附表第㈤欄所示比例（39
　　　　/236、118/236、79/236），補償國有財產署4158萬000
　　　　0元。
  　　⒋崔鴻友3人及楊馥華等6人上訴駁回。
　  ㈡崔鴻友等3人上訴與答辯聲明：
　　　⒈原判決廢棄。
　　　⒉兩造共有系爭土地應予分割，分割方法如下：
　　　　⑴丙部分分歸崔鴻友等3人，並按附表第㈤欄所示比例
　　　　　維持共有。
　　　　⑵乙部分分歸國有財產署。
        ⑶甲部分分歸楊馥華等6人，並按附表第㈤欄所示比例維
          持共有。
      ⒊楊馥華等6人應給付國有財產署835萬8200元。
　　　⒋國有財產署與楊馥華6人上訴駁回。　 
　　㈢楊馥華等6人上訴與答辯聲明：
　　  ⒈原判決廢棄。
　　　⒉兩造共有系爭土地應予分割，分割方法如下：
　　　　⑴附圖所示A、A1、B、B1、C、C1、D、D1、E、E1、F1
　　　　　，面積109.92平方公尺，分歸崔鴻友等3人，並按附
          表第㈤欄所示比例維持共有。
        ⑵附圖所示H、I、J、G、G2、F2、F3、F，面積182.63
　　　　  平方公尺，分歸國有財產署。
　　　　⑶附圖所示K、K1、K2、L、M、N、G1，合計面積190.45
          平方公尺，分歸楊馥華等6人，並按附表第㈤欄所示比
          例維持共有。
      ⒊國有財產署及崔鴻友3人上訴駁回。
六、兩造不爭執事項：（見本院卷㈠第76-77頁、卷㈡285頁、卷
　　㈢第554頁）
　㈠兩造為系爭土地共有人（國有財產署與中華民國關係如前開
　　第二段理由所示），每人應有部分如附表第㈣欄所示〔見調
　　解卷第5-8頁土地謄本、本院104年度重上字第207號案卷（
　　下稱重上卷）㈠180-183頁土地謄本〕。
  ㈡系爭土地測繪情形如下：
　　⒈原審囑託臺北市中山地政事務所測量系爭土地，並製做複
　　　丈成果圖1紙（見原審卷㈠第195頁，即原判決附圖）。
　　⒉該所於108年6月11日將前開圖面重新編號，將「A'」修正
　　　為「A1」（依此類推），各區域面積不變（下稱108年複
　　　丈圖，見本院卷㈡第255、285頁）。
　　⒊本院囑託臺北市政府地政局土地開發總隊測量現場，製做
　　　109年6月1日鑑定圖（即本判決附圖，見本院卷㈢第437、
　　　493頁），各區域地上物面積與前述108年複丈圖、原判決
　　　附圖相同；並將108年複丈圖F部分再細分為F、F3、F2三
　　　塊，三者總面積仍為32.57平方公尺；另將108年複丈圖G
　　　部分細分為G、G1、G2，三者總面積仍為53.83平方公尺（
　　　見本院卷㈢第554頁筆錄）
　㈢原審於101年12月27日履勘，本院再於109年4月29日履勘現
　　場，系爭土地為住商混合區，臨臺北市○○區○○○路及○
　　○街00巷幹道交岔口，交通方便、商業及生活功能良好（見
　　原審卷㈠46-50頁勘驗筆錄、第168-177頁相片、本院卷㈢第
　　247-275頁筆錄、平面圖與相片）：
　　⒈附圖編號G、G1、G2部分（屬於乙部分）為空地。
　　⒉附圖編號A、A1、B、B1、C、C1、D、D1、E、E1、F、F1、
　　　F2、F3土地（屬於丙部分）上有未辦理保存登記建物，為
　　　崔鴻友3人所有，現為「○○○○○」、「○○○」等店
　　　面。編號A、A1為○○○路000-2號房屋及騎樓，編號B、B
　　　1為000-1號房屋及騎樓，編號C、C1為000號房屋及騎樓，
      編號D、D1號為550號房屋及騎樓，編號E為000號右方走道
      ，編號E1為騎樓，編號F、F1、F2、F3為000號房屋及騎
　　　樓。
　　⒊附圖編號H、I、J部分土地（屬於乙部分）分別由訴外人
　　　薛朱英、黃肇基、莊道彬向國有財產署承租基地，並建有
　　　未辦保存登記建物，現為「○○○○○○」、「○○○○
　　　」店面。編號H為○○街00巷34號房屋，編號I部分為同街
　　　32號房屋，編號J部分為30號房屋（見本院卷㈡第52、59
　　　頁筆錄）
　　⒋附圖編號K、K1、K2、L、M、N部分土地（屬於甲部分）現
　　　為楊為榮6人使用。其中編號K、K1、K2建有為四層樓建物
　　　（○○段○小段第0000-0000建號）及增建物，門牌為雙
　　　城街00巷28號與之1、之2、之3。編號L建物為○○街00巷
　　　26號房屋、編號M建物為鐵皮建物、編號N為空地；前述房
　　　屋1樓現為「○○○○」、「○○○○」店面。K部分房屋
　　　共有人杜明洲於起訴後將房屋應有部分移轉予配偶杜玟燕
　　　（見調解卷第9-19頁建物謄本、本院卷㈠第495-519頁建
　　　物謄本及索引、卷㈡第27、52頁)
　㈣兩造會算並確認各區域面積如下：（見本院卷㈢第148、000
　　-000、554頁）
　　⒈甲部分面積共182.31平方公尺：附圖編號K、K1、K2、L、
　　　M、N部分。
　　⒉乙部分面積共158.2平方公尺：附圖編號H、I、J、G、G1
　　　、G2部分。
　　⒊丙部分面積共142.49平方公尺：附圖編號A、A1、B、B1、
　　　C、C1、D、D1、E、E1、F、F1、F2、F3部分。
七、本院之判斷：
  ㈠關於國有財產署是否符合裁判分割要件：
    ⒈按「各共有人，除法令另有規定外，得隨時請求分割共有
　　　物。但因物之使用目的不能分割或契約訂有不分割之期限
　　　者，不在此限」，民法第823條第1項定有明文。
　　⒉系爭土地為兩造共有（見不爭執事項㈠）。國有財產署主
　　　張兩造未能達成分割協議，且系爭土地並無因物之使用目
　　　的不能分割或約定不分割之情事（見起訴狀第2頁）；崔
　　　鴻友等3人與楊馥華等6人均認系爭土地應予分割，各自提
　　　出分割方案（見原審卷㈠第19、23-26頁、本院卷㈢第503
　　　、536頁) 。依前開規定，國有財產署訴請分割系爭土地
　　　，於法有據。
　㈡關於系爭土地分割方法：
　　⒈按「分割之方法不能協議決定，或於協議決定後因消滅時
　　　效完成經共有人拒絕履行者，法院得因任何共有人之請求
　　　，命為下列之分配：一、以原物分配於各共有人。…」、
　　　「以原物為分配時，如共有人中有未受分配，或不能按其
　　　應有部分受分配者，得以金錢補償之」，民法第824條第2
　　　項第1款前段及第3項亦分別定有明文。又按共有人因共有
　　　物分割之方法不能協議決定，而提起請求分割共有物之訴
　　　，應由法院依民法第824條命為適當之分配，不受任何共
　　　有人主張之拘束（最高法院49年台上字第2569號判例意旨
      參照）。次按定共有物分割之方法，固可由法院自由裁量
　　　，但仍應斟酌各共有人之意願、共有物之性質、價格、分
　　　割前之使用狀態、經濟效用、分得部分之利用價值及全體
      共有人之利益等有關情狀，定一適當公平之方法以為分割
　　　。又分割共有物，以消滅共有關係為目的，法院裁判分割
      共有物土地時，除因該土地內部分土地之使用目的不能分
      割或部分共有人仍願維持其共有關係，應就該部分土地不
      予分割或准該部分共有人成立新共有關係外，應將土地分
      配於各共有人單獨所有（最高法院96年度台上字第108號
      判決意旨參照）。另按民法第824條98年1月24日修法理由
      略稱：「三、為配合第二項關於分割方法之修正，爰修正
      第三項。以原物分配於部分共有人，未受分配之共有人得
      以金錢補償之，始為平允。至於按其應有部分受分配者，
      如依原物之數量按其應有部分之比例分配，價值顯不相當
      者，自應依其價值按其應有部分比例分配」。是以裁判分
      割時，應考慮共有人意願、共有物之性質、價格、分割前
      之使用狀態、經濟效用分配後利用價值及全體共有人利益
      等因素，採行最符合共有人應有部分之分割方案；若是部
      分共有人仍然無法按應有部分比例分配原物，則應以現金
      補償價差。
　　⒉經查，甲、乙、丙部分面積分別182.31平方公尺、158.2
　　　平方公尺、142.49平方公尺；其上依序建有楊馥華等6人
      建物、國有財產署承租人建物、崔鴻友等3人建物，少部
      分為空地，此為兩造所不爭（見不爭執事項㈢㈣）。對照兩
      造應有部分所換算面積，楊為榮6人167.118平方公尺（
　　　483×346/1000＝167.118）、國有財產署173.397平方公尺
      （483×359/1000＝173.397）、崔鴻友3人142.485平方公尺
      （483×236/800＝142.485），此與甲、乙、丙部分面積相
      近。再者，國有財產署主張甲、乙、丙部分應分別歸屬楊
      馥華等6人、國有財產署、崔鴻友等3人，崔鴻友等3人另
      應支付補償金等語（見本院卷㈢第495-496頁）。崔鴻友等
      3人亦主張甲、乙、丙部分按上述方式分割予共有人
　　　，但是辯稱並其不必支付補償金（見同卷第502頁）。楊
      馥華等6人主張將甲、乙、丙部分微調為190.45平方公尺
      、182.63平方公尺、109.92平方公尺，再分予兩造（見同
      卷第536頁）。可知兩造均同意按照地上物使用狀況分為
      甲、乙、丙部分；只是爭執分配區域是否符合原應有部分
      所換算之價值，是以本件分割方法應以兩造各自分得甲、
      乙、丙區域為基礎，再計算是否應支付補償金或微調分配
      面積。
　　⒊次查，丙部分建物（屬崔鴻友等3人所有）臨○○○路，開設
      「○○○○○」、「○○○」店面；乙部分建物（國有財產署土地
      承租人所有）臨○○街，開設「○○○○○○」、「○○○○」店面；
      甲部分建物（屬楊馥華等6人所有）臨○○街，開設「○○○○
      」、「○○○○」店面（見不爭執事項㈢），足見系爭土地除
      少數空地外，業經共有人或承租人搭建房屋並密集開設多
      間店面。上開店面
　　　寬度介於2.70公尺至4.73公尺之間，例如：附圖編號I部
      分即○○街00巷32號「○○○○」店寬為2.70公尺；編號A店面
      最為狹窄，目前A、B合併經營「○○○○○」，該處已非最狹
      窄店面；編號K部分即○○街00巷28號「○○○○」店寬4.73公
      尺；足見系爭土地現況均已做店面使用
　　　，利潤豐厚。於分割為甲、乙、丙區域後，不論是否可以
      單獨申請建造執照，受分配人仍可維持原有使用、收益狀
      態。但，○○街00巷僅八公尺寬，○○○路寬度則為二十公尺
      ，此有臺北市政府都市發展局（下稱都發局）104年9月3
      日北市都授建字第10468675200號公函在卷可參（下稱都
      發局104年9月3日函，見重上卷㈠第197-198頁），可知系
      爭土地面臨○○○路區域（大致為丙部分），其單位面積價
      值顯逾面臨○○街區域（大致為甲、乙部分）。
　　⒋關於乙、丙部分之使用限制與容積率，都發局先後以下列
      公函說明：
　　　⑴都發局104年9月3日函略稱：「說明：三、按臺北市土
　　　　地使用分區管制自治條例第2條第1項第11款規定（略以
　　　　）：『前面基地線：基地臨接較寬道路之境界線。…另基
        地長、寬比超過二比一亦可轉向認定前面基地線』，
　　　　另按同條例第29條規定（略以）：『商業區內建築基地
        之寬度（不含法定騎樓寬度）及深度不得小於左表規定
　　　　：…平均寬度5公尺、平均深度18公尺…』及87條：『
　　　　商業區內臨接寬度達八公尺以上道路之建築基地，其建
        築物應設置騎樓…』等規定，土地分割若小於前開規定則
        屬畸零地，先予敘明」（見重上卷㈠第197頁正面）
　　　　。是以商業區建築基地面臨寬度8公尺以上道路者，應
　　　　設置騎樓；扣除騎樓後，寬度或深度不足區域將成為畸
        零地。
　　　⑵都發局前開公函並稱：「四、有關來文說明二所附…方案
        二丙（指本判決所稱丙部分）之基地轉向認定前基線時
        ，是否符合最小建築基地規定一節，經查上開地號土地
        為第4種商業區（原屬第3種商業區），基地長約7.25公
        尺、寬約20公尺，符合上開條例《台北市土地使用分區
        管制自治條例》第2條之規定，得轉向認定8公尺寬之○○
        街00巷為前面基地線，惟後基地側面所臨接道路寬度大
        於8公尺，爰依規定應設置騎樓，故轉向後…方案二「丙
        」平均寬度不足（不含法定騎樓寬度3.64公尺）
　　　　，且方案二「丙」平均深度不足，皆係屬畸零地」（見
        重上卷㈠第197頁背面），可知丙部分如果轉以8公尺寬
        之○○街00巷做為建築線時，由於側面臨接○○○路處應設
        置3.64公尺寬騎樓，丙部分所餘寬度不足，成為畸零地
        。
　　　⑶該公函另稱：「五、…方案二『丙』之基地轉向認定前面基
        地線時，是否仍可依據土管規定使用560%之容積率及其
        計算一節說明如下：㈠按本府都發局97年7月22日北市都
        規字第09733400000號函略以『…建築基地於申請新建、
        增建、改建及變更為原使用分區不允許而第四種商業區
        許可之商業使用時，應依該計畫…辦理回饋，且其建蔽
        率、容積率應維持原使用分區建蔽率及容積率之規定』
        ，故本案容積率應依變更前使用分區（第3種商業區）
        規定為560%。㈡至於基地之容積率計算部分，依本市土
        地使用分區管制自治條例第25條第2項之規定略以：『前
        項建築基地如臨接最寬道路之面寬達五公尺以上，其基
        地範圍內以十五倍面寬為周長所圍成之最大面積，得以
        最寬道路計算容積率，其餘部分或面臨最寬道路未達五
        公尺者，以次寬道路比照前述劃分方式計算容積率，並
        依此類推…』；查旨揭基地臨接最寬道路為20公尺（○○○
        路）計畫道路，且基地面寬達5公尺以上，自得以依前
        開法令規定，以面寬15倍周長所為之最大面積計算容積
        率」、「六、有關…方案二『甲』、『
　　　　乙』基地（指本判決甲、乙部分）是否為畸零地一節，
        查…方案二『甲』基地寬約為8.4M、深度約為20M、『
　　　　乙』基地寬約為8.25、深度約為16.8M，故…方案二『
　　　　甲』符合前開平均寬深度規定，另方案二『乙』基地平均
        深度不足18公尺，係屬畸零地」、「七、上述方案若屬
        本市畸零地使用規則第6條規定之畸零地，非經與鄰地
        合併補足或整理後，不得建築。或經本市畸零地調處委
        員會決議准予單獨建築之後始得建築」（見重上卷㈠第1
        97頁背面至198頁）。都發局109年4月28日北市都建字
        第1093027873號函亦重申上述見解（見本院卷㈢第283頁
        公函）。堪認臨接20公尺寬度○○○路之丙部分，於合併
        補足、整理或調處後，該部分仍可適用560%容積率（甲
        、乙部分容積率為400%，詳後述）；乙部分亦為畸零地
        ，應於合併補足、整理或調處後，始得建築。
　　⒌原審囑託財團法人臺北市不動產估價師公會（下稱估價師
      公會）就系爭土地如附圖所示甲、乙、丙部分價值，公會
　　　103年6月6日（103）台北估價師字第124函檢送更正後估
　　　價報告書（下稱修正版估價報告，見原審卷㈡第118頁書函
      及外放資料）。依上開報告：
　　　⑴丙部分為雙面臨路，且面臨主要幹道（○○○路）商業效益
        較佳，因此其土地價格會較高，惟丙部分因土地面積較
        小，造成建築開發地面層可建築面積較小，僅能規劃為
        地下停車場出入口、門廳及公共設施，因此丙部分之地
        面層商業效益無法顯現，僅樓上層部分商業效益較佳。
        考量上述因素及各筆土地之個別條件後，分別以比較法
        及成本法之土地開發分析評估其合理價格後，依加權平
        均方式決定比準地最終評估土地價格，再分別以甲
　　　　、乙部分土地價格，調整評估丙部分土地價格。甲、乙
        部分容積率400%、丙部分容積率560%。（見外放修正版
        估價報告第23、24、49頁）。評估後各土地價格，甲部
        分182.31平方公尺為1億6,985萬7,996元、乙部分158.2
        0平方公尺為1億3,562萬2,487元、丙部分142.49平方公
        尺為1億8,814萬5,468元（見修正版估價報告第4、50頁
        ）。是以系爭土地總價為4億9,362萬5,951元（甲部分1
        69,857,996＋乙部分135,622,487＋丙部分188,145,
　　　　468＝493,625,951），以總面積483平方公尺計算，每平
        方公尺單價為102萬1,999.89855元493,625,951÷483
　　　　＝1,021,999.89855）。
　　　⑵對照兩造應有部分所換算價值，差額如下：①楊馥華等6
        人為1億7079萬4579元（1,021,999.89855元×167.118＝1
        70,794,579045元，元以下四捨五入，下同），甲部分
        僅1億6985萬7996元，差額為93萬6583元（170,794,579
        －169,857,996＝936,583）。②國有財產署為1億7721萬17
        16元（1,021,999.89855×173.397＝177,211,716.4），
        乙部分僅1億3562萬2487元，差額4158萬9229元（177,2
        11,716－135,622,487＝41,589,229）。③崔鴻友等3人為1
        億4561萬9656元（1,021,999.89855元×142.485＝145,61
        9,655.544），丙部分價值達1億8814萬5468元，較應有
        部分增加4252萬5812元（188,145,468－145,619,656＝42
        ,525,812）。據此推算，甲、乙、兩部分依序分予楊馥
        華等6人、國有財產署、崔鴻友等3人時，楊馥華等6人
        與國有財產署所受領土地價值不及原應有部分計算之價
        值，崔鴻友等3人應補償楊馥華等6人93萬6583元、國有
        財產署4158萬9229元。
　　　⑶估價師公會107年12月31日（107）台北估價師字第151號
        函回覆本院：「說明：二、承辦估價師說明如下：「
　　　　㈠(1)回覆:依據本會(104)台北估價師字第一八七號函說
        明，方案一C土地、方案二乙土地及丙土地皆為畸零地
        」、「㈠(2)回覆:依據本會(104)台北估價師字第一八七
        號函說明，本案係依據委託人要求條件，評估分割後各
        宗土地合理地價，然在此估價條件下，勢必會造成方案
        一C土地、方案二乙土地及丙土地為畸零地，因此本案
        評估結果，必然是以C土地、乙土地及丙土地為畸零地
        為前提所評估之結果」、「本案評估過程，係分別以方
        案一A土地與方案一C土地做為比準地，決定比準地評估
        價格後，再推估其餘土地合理地價。而在評估比準地方
        案一C土地價格時，由於方案一C土地本身即為畸零地，
        評估過程中皆已考量了畸零地之各項條件，並以可以建
        築開發前提下評估合理地價，因此，本案評估方案一C
        土地即為畸零地情況下之合理價格。其次，方案二丙土
        地係以方案一C土地為比準地所評估之結果，因此方案
        二丙土地價格同樣為畸零地價格。另外方案二乙土地價
        格係以比準地方案一A土地價格推估之結果，因為方案
        一A土地並非為畸零地，因此在本案估價報告書(五
　　　　、價格決定與理由說明之章節)內，已針對土地條件及
　　　　特性予以向下調整，經調整後評估方案二乙土地價格即
        為畸零地之土地價格。據此，關於本案標的為畸零地情
        況時的價格評估，皆是針對畸零地所評估結果，因此關
        於本案出具之估價報告書不會有價格差異影響之疑慮」
　　　　、「㈡(1)回覆:依據本會(104)台北估價師字第一八七
　　　　號函說明，本案係依據委託人要求條件，評估分割後各
        宗土地合理地價。本案勘估土地分割前已興建數棟建物
　　　　，其中部份建物尚未辦理所有權登記(建物保存登記)，
        或僅為鐵皮屋之臨時性建築物。而本案標的係位於臺北
        市○○區內，價格日期當時鄰近新建大樓其住宅成交行情
        或預售屋成交行情漸創新高，另同一供需圈內(如大
　　　　同區、松山區)土地標售案之標售價格屢創新高，由於
        本案標的分割前446地號土地為低度利用狀態，基於最
        有效使用原則，因此本案標的之最有效使用應將土地重
        新規劃並建築開發使用，於價格評估時以土地重新建築
        開發使用為前提，評估土地具開發效益時之市場價格，
        以符合本案標的於市場進行交易時之合理價格。據此，
        本案估價不考慮地上建物，以獨立估價原則進行評估」
　　　　、「㈡(2)回覆:針對有地上建物情況對於地價之影響，
        由於類似之估價方式屬於部分估價，與本案獨立估價方
        式不同，必須透過完整的估價流程，才能確認地上建物
        對地價之影響。此外，本案勘估土地分割前446地號土
　　　　地上已存有數棟建物，其中部份建物尚未辦理所有權登
        記(建物保存登記)，或僅為鐵皮屋之臨時性建築物，由
        於無法取得建築物面積、結構、屋齡及所有權屬等各項
        資料，因此亦無法評估有地上建物存在時對地價之影響
　　　　」、「㈡(3)回覆:是。不動產估價技術規則第2條第7項
　　　　『價格日期：指表示不動產價格之基準日期』，本案出
　　　　具之估價報告書上載明價格日期皆為民國102年9月16日
　　　　」、「㈡(4)回覆:不動產估價技術規則第70條『土地開發
        分析法，指根據土地法定用途、使用強度進行開發與改
        良所導致土地效益之變化，估算開發或建築後總銷售金
        額，扣除開發期間之直接成本、間接成本、資本利息及
        利潤後，求得開發前或建築前土地開發分析價格』上述
        條文係在解釋估價方法中的土地開發分析法，經檢視本
        案估價報告書中採用土地開發分析法估價過程，皆已符
        合不動產估價技術規則裡有關運用土地開發分析法之各
        項規定，特此說明」、（㈢(1)回覆:依據本會(104)台北
        估價師字第一八七號函說明，本案係依據委託人要求條
        件，評估分割後各宗土地合理地價，在此估價條件下，
        方案一A、B土地與方案二甲、乙土地面臨道路為○○街00
        巷，依據臺北市政府工務局建置臺北市地理資訊e點通(
        網址:addr.taipei/2014/Search.aspx#searchB
　　　　ottom)查詢結果，該巷道路寬為8公尺寬，再依據臺北
        市土地使用分區管制自治條例第25條規定，『商業區內
        建築物之建蔽率及容積率不得超過下表規定，且容積率
        不得超過其面臨最寬道路寬度（以公尺計）乘以百分之
        五十之積數，未達三○○％者，以三○○％計。』由於本案方
        案一A、B土地與方案二甲、乙土地皆為面臨8公尺寬巷
        道，因此依據臺北市政府規定，土地允建容積率為400%
        ，特此說明」、「㈢(2)回覆:承上說明意旨，方案一A、
        B土地與方案二甲、乙土地確實無法以560%容積率進行
        土地估價，特此說明」等語（見本院卷㈡67-69頁）。依
        估價師公會上開回函，修正版估價報告所評估價格，已
        考慮乙、丙部分係畸零地，且部分地上物係鐵皮臨時性
        建築，資料有限，估價報告遂針對土地（不含地上物）
        進行估價，基準日期為102年9月16日；甲、乙部分容積
        率僅400%，無法適用容積率560%。
　　　⑷鑑定人吳依妮估價師於本院108年12月2日庭期結證稱：
        「〔問：上述二份估價報告（指原版與修正版估價報告
        ）是吳依妮與聶湘明共同製做？二人意見相同？〕這兩
        份是我們兩個共同製作，我們都討論過，兩人意見相同
        」、「（問：原版估價報告與更正版估價報告，二者差
        異為何？應以何者為準？）是方案二之乙、丙部分面積
        有修正，要以更正版的為準」、「（問：是否知道前述
        案件經最高法院發回更審後，台北市不動產估價師公會
        107年12月31日再度回函，見本院卷㈡67-69頁）？知道…
        」、「（問：依更正版估價報告第33、40頁，以將來可
        能合建大樓為估價，『假設條件：8樓，或是地上10層、
        地下2層」，價格日期為102年9月16日。第50頁估價甲
        （…）、乙（…）、丙（…）之單價，分別為每坪308萬元
        、283萬4000元、436萬5000元』；為何在合建前提下，
        三大區塊單價有此差距？）我們有分別將分割後的三個
        區塊，按照方案一、方案二的方式，都有採用比較法和
        成本法，比較法都有選三個比較標的，成本法是按照建
        築容積和未來開發後可以產生的效益和成本做評估，這
        在報告第22頁有記載。而且也不考慮地上建物對地價的
        影響」、「（問：分割後的甲、乙、丙的建築容積不相
        同？）在這個案件剛好不同。…方案二的丙，有一部分
        臨○○○路，有一部分臨○○街00巷。因為面臨寬度20公尺
        的○○○路，所以容積率是560 ％，可以參考估價報告第23
        頁。…方案二的甲、乙，他們都是臨○○街00巷。估價報
        告第23頁，有記載這部分的容積率只有400％…」、「（
        問：…方案二的丙為何不以○○○路為建築線，而要以○○街
        00巷為建築線？）如果以○○○路為建築線，深度會不足
        ，所以要以○○街00巷為建築線，我們評估也是以這個資
        料為準」、「（問：假設條件『8樓，或是地上10層、地
        下2層』之依據？其建築線為○○街或○○○路或其他？）…估
        價報告第29頁，開發分析法有記載容積率為400 ％時，
        是屬於地上8樓，地下1層。在第40頁有記載，如果容積
        率是560％
　　　　，就是地上10層、地下2層」、「（問：為何同一筆土
        地合建，甲、乙、丙分別為容積率400%，容積率400%，
        容積率560%？更正版估價報告49頁）這不是三筆土地的
        合建，這一筆共有土地分割為三個區塊，三個區塊各自
        辦理合建的情形。丙部分容積率560 ％，這個時候就可
        以蓋到地上10層、地下2層。甲、乙的容積率只有400％
　　　　，沒辦法增加到560 ％，在估價報告第23頁也有說明，
        是因為臨路寬度不足」、「（問：更正版估價報告以何
        日為施工日、完工日？）沒有記載施工年份，但有記載
        施工長度，在成本法有相關說明，可以參考鑑定報告第
        33、44頁有記載興建年期」、「（問：更正版估價報告
        之建築成本為何？依不動產估價技術則，是否應扣除此
        一成本？）建築成本可以參考估價報告第33頁營造施工
        單價欄位以下，第34頁表格也有記載直接、間接成本負
        擔；第44頁的營造施工單價欄位以下，第46頁表格也有
        記載直接及間接成本負擔」、「（問：依不動產估價技
        術則，是否應扣除此一成本？）在成本法的計算方式有
        相關說明，鑑定報告第29頁之土地開發分析公式就有相
        關計算公式，第40頁也有相關記載。所以在成本法的計
        算過程已經扣除這個數額了」、「（問：不動產估價技
        術則第6條第1、2項規定…，更正版估價報告是否符合10
        2年9月16日之價格？）我們的估價日期就是102年9月16
        日，有符合不動產估價技術規則」、「（問：有無看到
        現場有多間建物？）有，鑑定報告的相片有顯示（4-1
        、4-2、4-3、4-4），第11頁的八現況勘查情況說明（
        三）勘查結論，都有相關記載」、「（問：系爭土地上
        有建物，更正版估價報告以『素地』評估其價值，依據為
        何？地上建物對價值並無影響？）在估價報告第11頁的
        估價條件有說明，委託時就只要求我們考慮土地，所以
        我們採取獨立估價原則，以素地去估價」、「（問
　　　　：…方案二，分割後之甲、乙、丙，是否成為畸零地？
　　　　）公會在107 年12月31日回函有說明，所以評估後方案
        一C 、方案二乙、丙都是畸零地」、「（問：估價結論
        是否已考慮此部分因素？）有，在評估過程已經有考慮
        面積、開發後效益」、「（問：請鑑定人確定方案二的
        丙部分建築線是○○街？）估價報告沒有寫建築線是○○街
        。按照臺北市不動產估價師公會103年7月15日函，是用
        ○○街00巷做建築線，這部分我同意這份公文的見解」、
        「（問：成本有無相關計算公式？）估價報告第34頁的
        『直接及間接成本負擔』、第46頁『直接及間接成本負擔』
        都有相關說明。第33頁有記載營造施工單價的依據，成
        本負擔都可以從這邊查到。第44、45頁也有另外一個方
        案的相關依據」等語（見本院卷㈡第439-448頁筆錄）。
        吳依妮為修正版估價報告承辦人，業已詳細說明修正版
        估價報告所參考資料，其依照法院指示而考慮土地因素
        ，遂以○○街為建築線，並參酌乙、丙部分為畸零地，但
        是丙部分臨○○○路，遂認定甲、乙、丙部分容積率分別
        為400%、400%、560%，據以評估上開部分在102年9月16
        日價額，因而製做修正版估價報告。核與前開都發局10
        4年9月3日函、109年4月28日函（見第⒋點理由）、估價
        師公會107年12月31日函（見本段第⑶小點理由）所述內
        容相符，堪認修正版估價報告評估基礎無誤，其評估甲
        、乙、丙部分價額分別為1億6985萬7996元、1億3,562
        萬2487元、1億8814萬5468元，應屬可信。
　　　⑸崔鴻友等3人認修正版估價報告以素地估價、且以「8樓
　　　　，或是地上10層、地下2層」為假設條件，竟認定甲、
　　　　乙部分容積率僅400%，丙部分容積率達560%；均非正確
　　　　。該報告也未考慮丙部分係畸零地，其評估價格與實價
        登錄資料不符。本件應以當期公告現值為計價基礎，參
　　　　酌丙部分向來由其分管使用，故崔鴻友等3人不必支付
　　　　補償金云云（見本院卷㈢第505-533、559-567頁）。但
　　　　是，崔鴻友等3人所辯，顯係忽略前述都發局104年9月3
        日函、109年4月28日函、估價師公會107年12月31日函
　　　　，以致誤解吳依妮證詞與修正版估價報告。何況，崔鴻
        友等3人所使用丙部分，面臨寬度20公尺之○○○路，目前
        均做為店面使用，利潤豐厚；相較之下，面臨8公尺○○
        街00巷之甲、乙區域店面，利潤難與其相比擬。再者，
        丙部分雖係畸零地，仍可與鄰地合併補足或整理後，或
        經台北市畸零地調處委員會決議准予單獨建築（
　　　　見重上卷㈠第198頁之都發局104年9月3日函），應認該
        部分深具發展潛力，是以修正版估價報告所認定甲、乙
　　　　、丙部分之分割後估算價額，並無違誤。關於崔鴻友等
        3人所舉實價登錄資料（見本院卷㈡第227-233頁），相
        關土地並未興建多間店面以出租獲利，故上開資料於本
        件並無參考價值。至於系爭土地共有人早年各自使用土
        地特定區域，縱使係分管性質，僅係共有人便於管理共
        有物而劃分使用區域，其效力限於共有期間；此與共有
        物分割補償問題實係二事。則崔鴻友等3人主張丙部分
        向來由其管理，應分予伊，其他共有人不得再要求其支
        付補償金云云；尚非可取。
　　　⑹楊馥華等6人主張甲部分面積不及應有部分，應將附圖
　　　　編號G1部分8.14平方公尺（原屬乙部分）分予楊馥華等
        6人，分配面積由182.31增為190.45平方公尺。國有財
        產署所分得乙部分面積亦不及應有部分，應將附圖所示
        F、F2、F3部分（原為丙部分）劃歸國有財產署，合計
        國有財產署分得182.63平方公尺，崔鴻友等3人分配面
        積減至109.92平方公尺。崔鴻友等3人不必再支付補償
        金云云（見本院卷㈢第536-539頁）。惟，楊馥華等6人
        所分得甲部分面積雖然略低於應有部分，但是該部分並
        非畸零地，較乙、丙部分更具有獨立利用之特質，此部
        分配差額宜以現金補償，不宜再增加其面積。再參酌分
        配不足之共有人以國有財產署差額最大，但是該署主張
        分配差額應以現金補償（見本院卷㈢第497頁）。應認甲
        、乙部分雖不足應有部分，仍以現金補償為適當。
　　⒍綜上，本院考慮前開各項因素，儘量將土地與建物歸屬同
      一人，並考量分割後土地之完整性、經營狀況與發展潛力
      ，俾便共有人管理或處分房地時，得以發揮最大經濟效用
      與利用價值。故系爭土地應採用原物分割方式，依序由
　　　崔鴻友等3人、國有財產署、楊馥華等6人，取得丙部分（
　　　142.49平方公尺）、乙部分（158.2平方公尺）、甲部分
      （182.31平方公尺）；崔鴻友等3人、楊馥華等6人均陳明
      分割後，其內部另按附表第㈤欄所示比例維持共有（見本
      院卷㈢第000頁筆錄）。崔鴻友等3人並應按附表第㈤欄所示
      共有比例支付國有財產署補償金4158萬9229元、楊馥華等
      6人共93萬6583元（楊馥華等6人內部平均分配該筆補償金
      ）。
八、綜上所述，國有財產署基於共有物分割請求權，訴請：「㈠
    兩造共有系爭土地應予分割，分割方法：⑴附圖所示編號A
　　、A1、B、B1、C、C1、D、D1、E、E1、F、F1、F2、F3部分
　　，面積142.49平方公尺土地（即丙部分）分歸崔鴻友等3人
　　，並按附表第㈤欄所示比例維持共有。⑵附圖所示編號H、I
　　、J、G、G1、G2，面積158.2平方公尺土地（即乙部分）分
    歸中華民國（管理機關：國有財產署）所有。⑶附圖所示編
    號K、K1、K2、L、M、N、面積182.31平方公尺（即甲部分）
　　分歸楊馥華等6人，並按附表第㈤欄所示比例維持共有。㈡崔
    鴻友、崔紹煜、崔紹華三人應按附表第㈤欄所示比例（即39/
    236、118/236、79/236）給付中華民國（管理機關：國有財
    產署）4158萬9229元、楊馥華等6人93萬6583元」。合於法
    律規定，應予准許。原判決所為分割方法尚非適當，兩造上
    訴意旨指摘原判決不當，求予廢棄改判，為有理由，應由本
    院依民法第824條第2項第1款、第3項為前開分配（本院不受
    當事人主張所拘束），爰廢棄改判如主文第2至3項所示。
九、崔鴻友等3人抗辯其前手吳士傑向國有財產署承買系爭土地
    特定部分，承辦人並未依約分割出特定區域云云（見本院卷
    ㈢第527頁）；此一主張與土地謄本登記不符，故本院無庸考
    慮（崔鴻友等3人另抗辯吳士傑受讓面積短少一節；業於1
　　08年6月24日庭期撤回此一抗辯，見本院卷㈡第286頁筆錄）
　　。至於兩造其餘攻擊、防禦方法及證據，經斟酌後，認均不
    足以影響本判決結果，自無逐一詳予論述之必要，併予敘明
    。
十、據上論結，本件兩造上訴均為有理由，僅係分割方案之爭執
    ，自應按兩造原如附表第㈣欄所示應有部分比例分擔訴訟費
    用，爰依民事訴訟法第450條、第80條之1、第85條第1項，
    判決如主文。
中　　華　　民　　國　 109　　年　　 6　　月　　24　　日
                  民事第二十庭  
                        審判長法  官  陳雅玲
                              法  官  林玉蕙
                              法  官  吳燁山
正本係照原本作成。
如不服本判決，應於收受送達後20日內向本院提出上訴書狀，其
未表明上訴理由者，應於提出上訴後20日內向本院補提理由書狀
（均須按他造當事人之人數附繕本）上訴時應提出委任律師或具
有律師資格之人之委任狀；委任有律師資格者，另應附具律師資
格證書及釋明委任人與受任人有民事訴訟法第466 條之1第1項但
書或第2項（詳附註）所定關係之釋明文書影本。
中　　華　　民　　國　　109 　年　　6 　　月　　29　　日
　　　　　　　　　　　　　    書記官  鄧瑄瑋
附註：
民事訴訟法第466條之1（第1項、第2項）：
對於第二審判決上訴，上訴人應委任律師為訴訟代理人。但上訴
人或其他法定代理人具有律師資格者，不在此限。
上訴人之配偶、三親等內之血親、二親等內之姻親，或上訴人為
法人、中央或地方機關時，其所屬專任人員具有律師資格並經法
院認為適當者，亦得為第三審訴訟代理人。

附表：分割後法律關係（見本院卷㈢第557頁表格）
  ㈠  地號  ㈡ 面積      ㈢   所有權人      ㈣ 應有部分比例      ㈤ 分割後法律關係      臺北市 ○○區 ○○段  000  地號  483 平方 公尺    中華民國 (管理機關:財政 部國有財產署）   359/1000   單獨取得   楊為榮  3460/60000 左列六人維持共有關係，共有關係比例：   每人1/6    杜俊毅    同上    杜明洲    同上    楊馥華    同上    杜佳樺    同上    杜明娟    定上    崔鴻友   39/800 左列三人維持共有關係，共有關係比例：  崔鴻友 39/236  崔紹煜118/236  崔紹華 79/236   崔紹煜  118/800    崔紹華   79/800